【裁判字號】    93,重上更(三),42
【裁判日期】    950210
【裁判案由】    證券交易法
【裁判全文】
臺灣高等法院刑事判決            93年度重上更(三)字第42號
上  訴  人
即  被  告  徐立
選任辯護人  吳啟孝律師
上列上訴人因違反證券交易法案件，不服臺灣臺北地方法院86年
年度訴字第332號，中華民國87年5月1日第一審判決（起訴案號
：臺灣臺北地方法院檢察署84年度偵字第17767號）提起上訴，
經判決後，由最高法院第3次發回更審，本院判決如下：
    主  文
原判決撤銷。
原判決關於徐立部分撤銷。
徐立違反對於在證券交易所上市之有價證券，不得有意圖抬高
集中交易市場某種有價證券之交易價格，以他人名義對該有價證
券，連續以高價買入之行為之規定，處有期徒刑柒月。
    事  實
一、徐立於民國81年間因違反證券交易法案件，經臺灣臺北地
    方法院於82年10月12日判處有期徒刑4月確定，於84年11月
    30日易科罰金執行完畢。又於82年間因違反證券交易法案件
    ，經臺灣臺北地方法院於83年6月22日判處有期徒刑6月，緩
    刑3年確定 (均不構成累犯)。
二、徐立（以法人代表金島事業股份有限公司為正豐化學股份
    有限公司常務董事並擔任董事長）於82年12月間，意圖非法
    抬高在證券交易所上市之有價證券正豐化學股份有限公司（
    下稱正豐公司）股票交易價格，乃以分散不同名義之人頭帳
    戶買賣正豐公司股票，自82年12月10日至83年1月10日間，
    連續分別以向親友借用（同意借用帳戶，惟不知買賣詳情）
    在天佑證券股份有限公司（下稱天佑公司）開立之下列帳戶
    ：陳淑美 (000000000000）、劉建章（000000000000）、
    王建章（000000000000）、梁鳳臻（000000000000），及
    在環球證券股份有限公司（下稱環球公司）開立之下列帳戶
    ：梁鳳臻（000000000000）、王建章（000000000000）、
    陳方幼（000000000000）、沈南山（00000000000），利
    用不知情之天佑公司營業員陳文秀及環球公司營業員陳信宏
    下單買賣，經由不同之證券交易商，在82年12月10日至83年
    1月10日之特定時間內，其中82年12 月11、13、16、29、30
    、31日、83年1月7、8、10日均以高於平均買價、接近最高
    買價之價格，大量買入正豐公司之股票（其情形詳如附表一
    、二所示），致使該股票收盤價由82 年12月10日之新台幣
    (下同）57.5元上漲至83年1月10日之87.5元，上漲30元，漲
    幅百分之52.17，致使該股成交價格呈異常現象。
三、案經法務部調查局北部地區機動工作組移送臺灣臺北地方法
    院檢察署檢察官偵查起訴。
    理  由
一、訊據上訴人即被告徐立對其以前揭劉建章等人帳號買賣正
    豐公司股票之事實坦承不諱，惟否認有何違反證券交易法之
    犯行，辯稱：其於81年6月間以金島事業公司法人代表之身
    分當選董事長，按財政部規定「董監持股數必須要占公司股
    票總數之百分之十一以上，否則會對公司董監事連續罰鍰處
    分，被告於收受通知補足持股之糾正函後，乃召開董事會，
    決議由被告出面協調並勸請各董、監事補足持股，但各董、
    監事均以資金不足為由拒絕，被告迫不得已只好借用人頭戶
    ，自行出資買賣股票，擬替各董、監事補足持股，被告並非
    意在炒作股票。又因被告與各董、監事間原均不認識，彼此
    信賴關係不夠，不敢冒然借用彼等名義購買，乃借用親友之
    帳戶購買股票，擬於湊足後再與彼等辦理信託登記之防範手
    續，再將陳淑美等人名下移轉至各董、監事，但因被告資金
    不足，向親友所借之資金又被要求撤回，乃於83年1月20日
    左右，以52.5元之低價大量賣出致此次為補足持股虧損約1
    一億元、且未及將股票自陳淑美等人名下移轉至各董、監事
    補足時，即因運轉不靈，於83年1月20日以賠錢之價格賣出
    云云。
二、惟查：
(一)正豐公司於82年12月10日至83年1月10日期間之股票收盤價
    係由57.5元上漲至87.5元，上漲30元，漲幅百分之52.17，
    而正豐公司於82年12月上旬（即83年12月1日起至同年月9日
    止）之股票平均收盤價係55.4元，83年1月下旬（即83年1月
    11日起至1月31日止）之股票平均收盤價係57.7元，業經原
    審法院向財政部證券暨期貨管理委員會函詢正豐公司82年及
    83度股票之收盤價格明確，有該會檢附正豐公司82年及83年
    股票交易明細資料附卷可佐。又被告以陳淑美等人之人頭帳
    戶，連續以高於平均買價，或接近最高買價買入大量正豐公
    司之股票，有台灣證券交易所股份有限公司台證（87）交字
    第29862號函所附之股票交易明細表（見本院87年上訴字第
    2536號第73-75頁）、92年4月17日台證監字第0920005920號
    函檢送之82年12月10日至83年1月10日期間正豐化學股份有
    限公司之證券行情資料明細表（見本院92年度上更（二）字
    第109號第70-73頁）及以陳淑美等帳戶買賣股票之買進報告
    書、委託書（見卷附調查局所附資料）及統計表（見原審卷
    第131-150頁）。況參諸被告提出化學類各股之股數日線圖
    ，南僑、榮化、東聯、中化於83年1月11日之平均收盤價格
    約32元，至興農雖於83年1月間之收盤價格為85元，然該股
    於82年12月間之平均收盤價格亦有70元，足見正豐公司股票
    於82年12月10日至83年1月10日間確有成交價格呈異常現象
    之情。
(二)至被告雖辯稱：其買正豐公司股票係為補足持股，並非在炒
    作股票云云。然查證券交易法第26條規定「凡依本法公開募
    集及發行有價證券之公司，其全體董事及監察人二者所持有
    記名股票之股份總額，各不得少於公司已發行股份總額一定
    之成數。前項董事、監察人股權成數及查核實施規則由主管
    機關以命令定之。如違反主管機關依第26條第2項所定之公
    開發行公司董事、監察人股權成數及查核實施規則之規定者
    應予處罰」，財政部證券管理委員會（當時機關名稱非財政
    部證券暨期貨管理委員會）乃據該授權命令於78年1月10日
    發佈「公開發行公司董事、監察人股權成數及查核實施規則
    」，依該規則第5條第1項規定「公開發行公司之董事或監察
    人在任期中轉讓股份或部分解任，致全體董事或監察人持有
    股份總額低於該規則第2條所定之成數時，全體董事或監察
    人應於一個月內補足」，此有財政部證券暨期貨管理委員會
    90年11月20日（90）台財證（3）字第170634號函文暨「公
    開發行公司董事、監察人股權成數及查核實施規則」附卷可
    按（見本院90年度上更（一）字第525號第208-210頁）。查
    正豐公司全體董事雖曾於「82年11月間」因實際持有股份未
    達「公開發行公司董事、監察人股權成數及查核實施規則」
    所定成數，且未依規定期限內補足，於83年5月3日經財政部
    證券管理委員會依當時之規定對未達平均數之董事處以罰鍰
    （受處分人邱元吉、郭秀明、黃錦霖、張福龍、盧三益及王
    志勤等6人）；法人董事金島事業股份有限公司當時持有股
    數並未低於平均數，故該法人代表人徐立並未列為處罰對
    象，有財政部證券暨期貨管理委員會90年7月26日（90）台
    財證（三）字第145223號函文在卷可佐（見本院90年度上更
    一字第525號第39頁），並經證人邱元吉、張福龍、盧三益
    到庭證述屬實（見本院90年度上更（一）字第525號第199
    -203頁、第224-226頁）。等情。惟依上開函文所示，正豐
    公司全體董事係於82年11月因實際持有股份未達「公開發行
    公司董事、監察人股權成數及查核實施規則」所定成數，且
    未依規定期限內補足，於83年5月3日經財政部證券管理委員
    會依當時之規定對未達平均數之董事處以罰鍰。而本件被告
    之行為時間為「82年12月10日至83年1月10日」，即為該持
    股不足之期間，如被告係為補足董監事持股不足進而買入股
    票補足且據，其何以不以法人或各該人員之名義補足持股，
    且公司董事仍有被處罰之情事？又被告既供稱買入正豐公司
    股票係為補足各董事、監察人之持股不足，被告理應僅逐日
    大量買入股票而達補足之目的，然觀之附表所示之明細表，
    被告每日以不同之人頭帳戶買賣正豐公司股票係有買進及賣
    出之情形，當日買進及賣出之數量尚屬相當，82年12月14日
    、15日、18日、31日、83年1月10日甚且賣出數量高於買進
    數量，如是既買進又賣出又如何能達到補足持股不足之情形
    ？是被告所辯顯卸責之詞，不足採信。
(三)按證券交易法第155條第1項第4款規定：對於在證券交易所
    上市之有價證券，不得有意圖抬高或壓低集中交易市場某種
    有價證券之交易價格，自行及以他人名義對該有價證券，連
    續以高價買入或以低價賣出之行為。所謂「連續以高價買入
    」，指於特定期間內，連續以高於平均買價、接近最高買價
    之價格，或以當日最高之價格買入而言，並不以「連續漲停
    買入」為必要（參照最高法院93年台上字第6507號判決）。
    查被告自82年12月10日至83年1月10日之特定期間內，其中
    82 年12月11、13、16、29、30、31日、83年1月7、8、10日
    均逐日以陳淑美等人在天佑公司及環球公司之人頭帳戶以高
    於平均買價或接近最高買價之價格大量買入正豐公司股票 (
    詳如附表二所示，有關詳細統計資料，見同上（一）所載之
    卷證，且每日成交數量占當日成交總數自百分之7.5至百分
    之66不等 (詳見附表一所示），被告並於上揭時間以一般所
    稱之沖洗買賣方式大量拋售股票之行為 (賣出股票詳如附表
    一所示），以造成正豐公司股票交易熱絡之表象，致正豐公
    司股票收盤價由82年12月10日之57.5元上漲至83年1月10日
    之87.5元，上漲30元，漲幅達百分之52.17，此有本院前審
    函台灣證券交易所查詢，由該所以台證 (87）密字第34558
    號函復覆在卷可佐。（至該函另稱「另於永豐及長鴻二證券
    公司亦有賣出」，然依該函之附件所示，僅沈南山於永豐證
    券公司賣出正豐公司股票1張 (1000股)，王建章於長鴻證券
    公司賣出正豐公司股票20張 (20000)，於本案之事實認定並
    不生影響，附此敘明）。顯見被告在該特定時間內，有故意
    抬高正豐公司股票在交易市場之交易價格，而以他人名義對
    該股票連續以高價買入之行為。又證券交易法規定處罰上開
    違反證券交易法之行為，其立法目的在防止操控有價證券之
    交易價格，保護證券交易市場之秩序，並不以行為人獲取利
    益為必要，是被告辯稱其於83年1月20日以賠錢之價格賣出
    致虧損約1億元云云，仍難解免其刑責。綜上事證明確，被
    告違反上開證券交易法之犯行堪以認定。
(四)至被告雖有利用陳淑美、劉建章、王建章、梁鳳臻、陳方幼
    、沈南山等人之帳戶買賣正豐公司股票，惟查：陳淑美係被
    告配偶之妹、劉建章係被告之朋友、王建章係被告之司機、
    沈南山係被告幼年時之好友、梁鳳臻係被告連襟李堂林之母
    ，其等前揭帳戶均有同意被告使用等情，已據陳淑美於原審
    及本院更一審；劉建章於調查局及偵查中；王建章於調查局
    及偵查中、沈南山於調查局及偵查中、李堂林於本院更審及
    本院審理中分別證述在卷。至陳方幼雖未到庭，惟陳方幼係
    被告之岳母，參以至銀行或證券公司開戶均須本人親自開戶
    ，為眾知之事，被告恆情應無冒名開戶之可能，被告既持有
    陳方幼帳戶之存褶及印章，應已得其同意。是被告以上開帳
    戶買賣股票既已得到開戶名義人之同意，雖其等不知被告買
    賣本件股票之詳情，仍不得以此指被告涉有偽造文書罪嫌。
    附此敘明。
三、查被告行為時依77年1月29日公佈之證券交易法第171條有關
    罰金之規定，業於行為後89年7月19日、93年4月28日先後修
    正公佈施行，行為時之法律，其法定刑為「7年以下有期徒
    刑、拘役或科或併科25萬元以下罰金」，而89年7月19日修
    正後之法定刑為「7年以下有期徒刑、拘役或科或併科新台
    幣300萬元以下罰金」；93年4月28日修正後之法定刑為「3
    年以上10年以下有期徒刑，得併科新台幣1千萬元以上2億元
    以下之罰金」，依刑法第2條第1項但書規定，比較新舊法之
    結果，自以修正前之規定有利於被告。又證券交易法第155
    條第1項第4款之行為本即具連續操作性質，以具有連續行為
    為其構成要件，被告於特定期間內對於同一有價證券連續多
    次為沖洗買賣，即屬合於該法條規定之構成要件，仍僅論以
    一罪。是被告對於在證券交易所上市之有價證券，在集中交
    易市場，意圖抬高集中交易市場正豐公司有價證券之交易價
    格，以他人名義對該有價證券，連續以高價買入之行為，核
    其所為，係違反修正前證券交易法第155條第1項第4款之規
    定，應依同法第171條之規定處罰。再台灣證券交易所股份
    有限公司係屬公司制之證券交易所，得於有價證券集中交易
    市場為上市股票之買賣者，限於訂有使用有價證券集中交易
    市場契約之證券自營或證券經紀商，被告徐立因非證券商
    或證券經紀商，不能直接在集中交易市場報價，其希圖抬高
    集中交易市場正豐公司有價證券之交易價格，以他人名義對
    該有價證券，連續以高價買入之行為，顯係利用不知情之天
    佑證券股份有限公司，環球證券股份有限公司而犯罪，應論
    以間接正犯。
四、原審予以被告論罪科刑固非無見，惟查：(一)證券交易法於
    77年1月29日公佈之第155條第1項第2款固規定「在集中交易
    市場，不移轉證券所有權而偽作買賣」為其處罰條款之一，
    然該款於89年7月19日修正公佈施行之證券交易法業予刪除
    。又證券交易法第171條之規定業於89年7月19日、93年4 月
    28日修正，原審未及比較新舊法而為法律之適用；(二) 同
    案被告陳淑春、陳淑美 (業經判決無罪確定)與被告不成立
    共同正犯，原判決仍論以共同正犯，亦有未當；(三)原審附
    表一關於83年1月10日僅羅列王建章買進717張、梁鳳臻、陳
    方幼賣出1402張，然依證券交易所列入人頭戶交易資料，83
    年1月10日當天計有陳淑美買進1320張、王建章買進1231 張
    、劉建章賣出1068張、陳方幼賣出699張、梁鳳臻賣出1804
    張（見本院前審卷第104-108頁台灣證券交易所87年10 月28
    日函），則原審事實與證據即不相符合，亦有證據上理由矛
    盾之違法；（四）起訴意旨尚指被告有利用李堂林之帳戶買
    賣正豐公司股票，原審就此部分漏未調查，有已受請求事項
    未予判決之違法。被告提起上訴否認犯罪雖無可採，然原判
    決此部分既有上開可議之處，自應由本院將原判決該部分撤
    銷改判，爰審酌被告有2次違反證券交易法前科，及被告犯
    罪之動機、目的、手段、犯罪時所受之刺激、所生危害及犯
    罪後之態度等一切情狀，量處有期徒刑7月。
五、至起訴意旨另以：被告於前揭時間內在天佑公司及環球公司
    以上開人頭帳戶買入賣出正豐股票，不移轉正豐股票所有權
    偽作買賣，亦違反證券交易法155條第1項第2款之規定，應
    依同法第171條之規定處罰。惟查證券交易法於77年1月29日
    日公佈之第155條第2款固規定「在集中交易市場，不移轉證
    券所有權而偽作買賣」為其處罰條款之1，然該款於89年7月
    月19日修正公佈施行之證券交易法業予刪除，按犯罪後法律
    已廢止其刑罰者，應為免訴判決之諭知，然因檢察官認此部
    分與上開有罪部分有方法結果之牽連犯關係，屬裁判上之一
    罪，故就被告被訴該條款之行為不另為免訴之諭知。另起訴
    意旨指被告尚有利用李堂林之帳戶買賣正豐公司股票之行為
    ，經查被告雖有借用李堂林之帳戶買賣股票，惟被告於前揭
    犯罪事實所載期間，並未使用李堂林之帳戶買賣正豐公司股
    票，有前揭股票交易明細表可按，是此部分並無證據證明被
    告犯罪，惟依起訴意旨此部分與前揭有罪部分為一罪之關係
    ，故不另為罪之諭知，均併此敘明。
據上論斷，應依刑事訴訟法第369條第1項前段、第364條、第299
條第1項前段、89年7月19日修正前證券交易法第171條、刑法第2
條第1項但書、第11條前段，判決如主文。
本案經檢察官方娜蓉到庭執行職務
中    華    民    國    95    年    2    月    10    日
                  刑事第十三庭  審判長法  官  范清銘
                                      法  官  杜惠錦
                                      法  官  廖紋妤
以上正本證明與原本無異。
如不服本判決，應於收受送達後十日內向本院提出上訴書狀，其
未敘述上訴之理由者並得於提起上訴後十日內向本院補提理由書
（均須按他造當事人之人數附繕本）。
                                      書記官  王增華
中    華    民    國    95    年    2     月    10    日
附錄：本案論罪科刑法條全文
89年7月19日修正前證券交易法第171條：
違反第二十條第一項或第一百五十五條第一項、第二項之規定者
，處七年以下有期徒刑、拘役或科或併科二十五萬元以下罰金。

司法院資訊處製作；財團法人民間司法改革基金會備份。
